臺灣高等法院高雄分院刑事判決　　100年度上重更(四)字第3號
上　訴　人
即　被　告　　練國雄
選任辯護人　　宋錦武　　律師
上列上訴人因違反毒品危害防制條例等案件，不服臺灣高雄地方
法院97年度重訴字第22號中華民國97年11月17日第一審判決（起
訴案號：臺灣高雄地方法院檢察署97年度偵字第2200號），提起
上訴，判決後，經最高法院第4次發回更審，本院判決如下：
     主  文
原判決關於練國雄部分撤銷。
練國雄共同運輸第一級毒品，處有期徒刑拾捌年，褫奪公權拾年
。扣案之第一級毒品海洛因磚玖拾塊（合計淨重31,828.5公克，
純質淨重23,900.02 公克），均沒收銷燬；扣案之保鮮膜及牛皮
紙包裝紙玖拾只，均沒收。
     事  實
一、練國雄受僱於李政吉（已判處有期徒刑20年確定），因陳順
    良（亦已判處有期徒刑20年確定）於民國（以下同）96年10
    月初某日，經友人介紹在台中市某處認識楊世金（尚未經檢
    察官分案偵查），其2 人均明知海洛因係第一級毒品及管制
    進出口物品，不得運輸、私運進口，竟共同基於運輸第一級
    毒品及私運管制物品進口之犯意聯絡，謀議以貨櫃進口黃麻
    纖維（構樹皮）夾藏海洛因之方式，自泰國運輸、私運海洛
    因進口，楊世金即將門號0000000000號行動電話1 具（
    NOKIA 廠牌）交予陳順良，楊世金則持用門號0000000000號
    行動電話1 具（MOTOROLA廠牌）作為與陳順良聯絡之用。陳
    順良隨後亦邀同其僱主李政吉加入（當時渠等從事衛浴裝修
    ，並共同租住於台中市○○區○○路2 段34巷6 弄2 之3 號
    4 樓），李政吉亦明知海洛因係第一級毒品及管制進出口物
    品，不得運輸、私運進口，竟仍基於共同運輸、私運海洛因
    之犯意聯絡而同意參與。陳順良與楊世金為測試對於進口黃
    麻纖維（構樹皮）貨櫃之查驗情形，於96年10月24日先自泰
    國運送1 只無夾藏毒品之黃麻纖維（構樹皮）貨櫃進口至高
    雄港，楊世金原指示陳順良欲以申請設立新公司之名義辦理
    進口，惟因新公司申設不及，陳順良轉而指示李政吉找尋人
    頭以利辦理進口報關。李政吉遂透過不知情之友人姜裔聖（
    原名姜義聖）取得「林志成」之身分證影本，竟未得「林志
    成」本人之同意或授權，而在陳順良指示下擅自委請刻印業
    者，偽刻「林志成」印章1 枚。李政吉於96年10月26日，以
    「聯成實業有限公司、林志成」名義，向自由倉儲股份有限
    公司（下稱自由倉儲公司）承租位於台中市○○區○○路320
    號之倉庫，做為報關及日後藏放海洛因之用，並由李政吉在
    自由倉儲公司報價單、入貨單等私文書上，偽造「林志成」
    名義之簽名或蓋用上開偽刻印章。嗣由李政吉偽造「林志成
    」名義之個案委任書（涉嫌上開偽造印章、私文書犯行部分
    ，未據起訴），委託順大報關股份有限公司（下稱順大公司
    ）於96 年11 月9 日辦理報關，經財政部高雄關稅局於96年
    11月12日開櫃查驗無異狀後放行，該貨櫃即於96年11月13日
    運送至自由倉儲公司之上開倉庫。楊世金、陳順良、李政吉
    見上開查驗測試通過，乃積極進行以同一方式夾藏海洛因之
    運輸、私運進口，於96年11月下旬，適練國雄前來其僱主李
    政吉上開租住處同住，李政吉因而邀同練國雄加入，練國雄
    亦明知海洛因係第一級毒品及管制進出口物品，不得運輸、
    私運進口，竟仍基於共同運輸、私運海洛因之犯意聯絡而同
    意參與。楊世金於96年12月間與泰國毒販以某方式連絡而取
    得海洛因之貨源後，將海洛因磚90塊夾藏於黃麻纖維（構樹
    皮）而裝置於編號BSIU0000000 號貨櫃，由不明人士於泰國
    曼谷，以林志成為收件人名義，委由長榮航運公司承運，並
    於96年12月30日起運。楊世金得知上開夾藏海洛因之貨櫃起
    運後，旋將其原持有之0000000000號行動電話1 具（
    MOTOROLA廠牌）交予陳順良，陳順良則將其原由楊世金交付
    使用之門號0000000000號行動電話1 具（NOKIA 廠牌）交予
    練國雄，以供相互聯絡之用，楊世金則於97年1 月2 日出境
    前往泰國，並在泰國將上開貨櫃之相關檢疫證明等資料寄交
    陳順良，陳順良取得該等資料交予李政吉。嗣於97年1 月4
    日，長榮航運公司委託之天福海運承攬運送有限公司（下稱
    天福公司）承辦進口事宜之不知情職員劉美玲，由泰國方面
    輾轉取得台灣貨主即「林志成」資料後即以電話聯絡陳順良
    ，而陳順良即請劉美玲撥打0000000000號行動電話。劉美玲
    依此而撥該門號行動電話後，由練國雄接聽並偽稱「林志成
    」本人與劉美玲洽談。且依陳順良之指示，將「林志成」身
    分證影本傳真給劉美玲，但因傳真之「林志成」身分證影本
    不清楚，李政吉則於97年1 月7 日前往天福公司，自稱「林
    育成」而將陳順良所交付上開貨櫃之檢疫證明、提單等文件
    及「林志成」身分證影本持交劉美玲，再由劉美玲委由不知
    情之良航通商有限公司（下稱良航公司）人員楊茗，以「林
    志成」名義辦理該只貨櫃之進口報關事宜。97年1 月7 日該
    貨輪駛抵台中港後，隨即將該只貨櫃拖運至台中港長榮貨櫃
    倉儲存放。嗣於97年1 月9 日14時40分許，經法務部調查局
    南部地區機動工作組、財政部台中關稅局、高雄關稅局、台
    南縣警察局少年隊、高雄市政府警察局新興分局、海巡署台
    東查緝隊組成之專案小組會同台中關稅局人員，在台中港長
    榮貨櫃倉儲區，依海關緝私條例規定執行開櫃、搜索時，當
    場查獲夾藏於黃麻纖維（構樹皮）內而以保鮮膜及牛皮紙包
    裝之海洛因磚90塊（合計淨重31,828.5公克，空包裝總重
    209.70公克，純度75.9% ，純質淨重23,900.02 公克）。專
    案小組並於97年1 月9 日14時55分許，在台中市○○○○路
    、大墩路附近之正心兒童公園內，循線緝獲陳順良、練國雄
    、李政吉，並扣得其3 人所持用之門號0000000000號（MOTO
    ROLA廠牌）、0000000000號（NOKIA 廠牌）、0000000000號
    （NOKIA 廠牌）行動電話3 具（上開門號申租人分別為陳美
    金、何財源、范錦龍）。
二、案經法務部調查局南部地區機動工作組移送臺灣高雄地方法
    院檢察署檢察官偵查起訴。
     理  由
壹、證據能力部分：
一、按被告以外之人（包括證人、鑑定人、告訴人、被害人及共
    同被告等）於審判外之陳述雖不符刑事訴訟法第159 條之1
    至之4 等4 條之規定，而經當事人於審判程序同意作為證據
    ，法院審酌該言詞陳述或書面陳述作成時之情況，認為適當
    者，亦得為證據；當事人、代理人或辯護人於法院調查證據
    時，知有刑事訴訟法第159 條第1 項不得為證據之情形，而
    未於言詞辯論終結前聲明異議者，視為有前項之同意，同法
    第159 條之5 定有明文。證人楊茗、劉美玲之調查陳述，其
    性質雖屬傳聞證據，惟檢察官、上訴人及辯護人已於審理調
    查上開筆錄予以提示並告以要旨時，由檢察官、上訴人及辯
    護人表示意見，當事人、辯護人已知上述筆錄乃傳聞證據，
    而表示無意見，審酌上開筆錄作成時，較無人情施壓或干擾
    ，亦無不當取供之情形，認為以之作為本案之證據亦屬適當
    ，依刑事訴訟法第159 條之5 第2 項規定，自得為證據。
二、卷附之財政部高雄關稅局97年5 月8 日高普政字第09710083
    78號函送之進口報單、林志成身分證影本、商業發票及提單
    、個案委任書，財政部台中關稅局97年5 月9 日中普政字第
    0971007066號函送之進口報單、商業發票及提單、個案委任
    書、林志成身分證影本，自由倉儲公司97年5 月22日自字第
    0501號函送之報價單影本、入貨單影本、運貨簽收單、應收
    帳款明細表、林志成身分證影本，法務部調查局南部地區機
    動工作組搜索扣押筆錄、扣押物品收據、扣押物品目錄表，
    楊世金入出境資訊連結作業，台灣大哥大股份有限公司97年
    7 月23日法大字第097071064 號書函，固均屬書面之傳聞證
    據，惟檢察官、上訴人及辯護人已於審理調查上開書證予以
    提示並告以要旨時，由檢察官、上訴人及辯護人表示意見，
    當事人、辯護人已知此等書證乃傳聞證據，而表示無意見，
    審酌前開文件以之作為本件論證之證據，均與待證事實具有
    關聯性，且無證據證明此等書證有何遭變造或偽造情事，作
    為本案之證據亦屬適當，依刑事訴訟法第159 條之5 第2 項
    規定，自得為證據。
三、鑑定人由審判長、受命法官或檢察官就下列之人選任1 人或
    數人充之：一就鑑定事項有特別知識經驗者。二經政府機關
    委任有鑑定職務者；鑑定之經過及其結果，應命鑑定人以言
    詞或書面報告；法院或檢察官得囑託醫院、學校或其他相當
    之機關、團體為鑑定，或審查他人之鑑定，並準用刑事訴訟
    法第203 條至第206 條之1 規定，刑事訴訟法第198 條、第
    206 條第1 項、第208 條第1 項分別定有明文。本件卷附法
    務部調查局97年3 月6 日調科壹字第09723012330 號濫用藥
    物實驗室鑑定書，雖係被告以外之人於審判外之書面陳述，
    然法務部調查局係臺灣高等法院檢察署關於毒品鑑定之概括
    選任鑑定機關，此有臺灣高等法院檢察署92年9 月9 日檢文
    允字第0921001203號函附之「臺灣高等法院檢察署檢察長概
    括選任鑑定機關表列」足參，則上開鑑定書，為刑事訴訟法
    第159 條第1 項規定之例外情形，應有證據能力。
四、司法警察機關因偵辦刑事案件，為蒐集或調查證據，而有實
    施通訊監察之必要者，於偵查中應由檢察官依職權或聲請核
    發通訊監察書，載明應記載事項，始得為之，其有急迫之情
    形經檢察官口頭通知先予執行通訊監察者，亦應於24小時內
    補發通訊監察書，通訊保障及監察法第5 條、第6 條、第11
    條規定已明。本件卷附之通訊監察作業監譯報告表，均係經
    臺灣高雄地方法院檢察署檢察官核發通訊監察書予以監聽錄
    音所製作，有該署檢察官通訊監察書在卷可稽。偵查犯罪機
    關依法定程序監聽之錄音，係以監聽之錄音帶為其調查犯罪
    所得之證據，司法警察依據監聽錄音結果予以翻譯而製作之
    通訊監察譯文，乃該監聽錄音帶內容之顯示，此為學理上所
    稱之「派生證據」，屬於文書證據之一種。依卷附通訊監察
    書及通訊監察譯文之記載，本件治安單位所為之監聽錄音蒐
    證程序既屬合法，且檢察官及被告3 人及其辯護人對該譯文
    （勤務人員加註意見部分除外）及手機內容暨翻拍照片均表
    示無意見（見本院本次更審卷第322 頁背面、第324 頁），
    依刑事訴訟法第159 條之5 第2 項規定自有證據能力。
貳、實體部分：
一、上開事實，業據上訴人即被告練國雄於本院審理時坦承認罪
    不諱（見100 年5 月16日本院準備程序筆錄、100 年5 月31
    日本院審判筆錄），上訴人練國雄於於97年1 月10日調查局
    調查時亦已坦承：約於1 個月前，陳順良、李政吉及我3 人
    在李政吉住處或外面閒聊（確實地點我不清楚）時，陳順良
    曾向我與李政吉2 人提及自進口的構樹皮中夾藏一些「東西
    」不錯等語( 見警卷第16頁) ，又經查：
（一）証人即共同被告陳順良、李政吉，如何未經證人林志成之
      同意，以其名義承租倉庫及運輸第1 只黃麻纖維（構樹皮
      ）貨櫃進口，之後再邀上訴人練國雄參與運輸第2 只黃麻
      纖維（構樹皮）貨櫃進口，並由楊世金在泰國將相關檢疫
      證明等資料寄交共同被告陳順良，陳順良取得該等資料交
      予被告李政吉，之後委由不知情之天福公司劉美玲、良航
      公司楊茗承辦運送、報關，上訴人練國雄偽稱「林志成」
      與劉美玲洽談，共同被告李政吉則自稱「林育成」而將檢
      疫證明、提單等文件及「林志成」身分證影本持交劉美玲
      ，嗣經上開專案小組會同台中關稅局人員，執行開櫃、搜
      索時，當場查獲夾藏於黃麻纖維（構樹皮）內而以保鮮膜
      及牛皮紙包裝之海洛因磚90塊（合計淨重31,828.5公克）
      ，之後循線緝獲上訴人練國雄及共同被告陳順良、李政吉
      3 人，並扣得其3 人所持用之上開門號行動電話3 具等事
      實，業經共同被告陳順良、李政吉及上訴人練國雄坦認明
      確，並經證人順大公司承辦人楊茗於調查時陳述（見偵卷
      第16、17頁）、證人天福公司承辦人劉美玲於調查時陳述
      及原審具結證述（見偵卷第21、22頁，原審二卷第
      140-144 頁），暨證人林志成、姜裔聖於原審具結證述在
      卷（見原審二卷第145-148 頁，原審三卷第60-62 頁）。
      復有財政部高雄關稅局97年5 月8 日高普政字第
      0971008378號函送之進口報單、林志成身分證影本、商業
      發票及提單、個案委任書（見原審一卷第53-59 頁）、財
      政部台中關稅局97年5 月9 日中普政字第0971007066號函
      送之進口報單、商業發票及提單、個案委任書、林志成身
      分證影本（見原審一卷第61-66 頁）、自由倉儲公司97年
      5 月22日自字第0501號函送之報價單影本、入貨單影本、
      運貨簽收單、應收帳款明細表、林志成身分證影本（見原
      審一卷第140-151 頁）、法務部調查局南部地區機動工作
      組搜索扣押筆錄、扣押物品收據、扣押物品目錄表、現場
      照片（見警卷第18-36 頁）附卷可稽。並有門號00000000
      00號（MOTOROLA廠牌）、0000000000號（NOKIA 廠牌）、
      0000000000號（NOKIA 廠牌）行動電話3 具、海洛因磚90
      塊扣案可證。上開扣案之海洛因磚90塊，經法務部調查局
      南部地區機動工作組逕送請法務部調查局鑑驗結果，確係
      第一級毒品海洛因無訛（淨重31,828.5公克，空包裝總重
      209.70公克，純度75.9% ，純質淨重23,900.02 公克），
      亦有該局97年3 月6 日調科壹字第09723012330 號濫用藥
      物實驗室鑑定書可憑（見偵卷第134 頁）。
（二）又楊世金於該只貨櫃起運後之97年1 月2 日即出境，此有
      楊世金之入出境資訊連結作業在卷可佐（見原審二卷第
      105 頁），則楊世金於該只貨櫃起運尚未運抵台中港前即
      已離境，而觀諸本件扣案上開海洛因數量龐大、價值甚鉅
      ，楊世金與被告陳順良若非對於本件運輸、私運扣案海洛
      因毒品，已達明確認知之程度，楊世金豈有可能放心將價
      值甚鉅之夾藏扣案海洛因之貨櫃進口，全權交由共同被告
      陳順良負責，足見楊世金確有參與本件犯行。
（三）共同被告陳順良、李政吉與楊世金於辦理第1 只黃麻纖維
      （構樹皮）貨櫃進口時，係冒用林志成身分證影本，而以
      林志成名義為收貨人，此為共同被告陳順良、李政吉2 人
      所承認，陳順良、李政吉如確欲進口黃麻纖維（構樹皮）
      販賣賺取金錢，並無任何違法之虞，縱未如期成立公司辦
      理進口手續，渠等逕以自己名義或商請其他親朋好友充為
      收貨人辦理進口應屬簡易之事，惟陳順良、李政吉卻甘冒
      觸犯偽造文書罪行之危險，而透過友人姜裔聖拿取林志成
      身分證影本，充當進口該次貨櫃之人頭，此等行徑，核非
      正常進口樹皮販賣可比。又上訴人練國雄與共同被告陳順
      良、李政吉原先均從事衛浴裝修工作，李政吉為老闆，陳
      順良及練國雄為工人，此業據上訴人練國雄等陳明，彼等
      均無從事進口、報關、貿易之經驗，且陳順良、李政吉、
      練國雄辦理第2 只黃麻纖維（構樹皮）貨櫃進口時，距離
      第1 只黃麻纖維（構樹皮）貨櫃進口時已經過1 個多月，
      如上訴人練國雄3 人就第2 只貨櫃進口確為販賣黃麻纖維
      （構樹皮），何以未能於此次進口前申設新公司以利辦理
      進口，反仍以林志成為人頭再度辦理黃麻纖維（構樹皮）
      之進口，而上訴人練國雄又偽稱「林志成」與證人劉美玲
      洽談，李政吉偽稱「林育成」而將檢疫證明、提單等文件
      及「林志成」身分證影本持交劉美玲，則上訴人練國雄3
      人辦理上開黃麻纖維（構樹皮）貨櫃進口，均掩飾真實身
      分而以人頭為貨主，渠等逃避查緝扣案海洛因毒品之用意
      甚明。
（四）又証人即共同被告陳順良於本院前審具結證稱：11月13日
      口第1 批黃麻纖維後，隔幾天，我有跟練國雄聊過要進口
      毒品的事情，楊世金於12月底出國前有跟我說要進口泰國
      的特產，他是向我暗示要進口第一級毒品海洛因，我有轉
      達給李政吉、練國雄知道，我有告訴練國雄要運海洛因進
      口等語( 見本院更(二)卷第265 頁及反面) ；証人即共同被
      告李政吉於調查局調查中亦陳稱：因陳順良、練國雄與我
      共同於台中市○○路○段34巷6 弄2 之3 號4 樓租屋，進
      口前述夾雜海洛因毒品之貨櫃也是由陳順良邀我們一起參
      與，我是在陳順良邀約下，協助辦理夾雜海洛因毒品貨櫃
      之進口報關及承租倉庫事宜，練國雄則是在我邀約下協助
      我，我們都是聽從陳順良的指示行事等語( 警卷第9 、10
      頁) 。又証人即共同被告陳順良於本院前審陳稱：貨櫃起
      運前，我有跟練國雄、李政吉說，這次進口的東西有夾藏
      不合法的東西，假使成功的話，「大哥」不會虧待我們，
      我不是以開玩笑的語氣講等語( 見本院更三審卷第177 頁
      反面) ，核與証人即共同被告李政吉於本院前審陳稱：陳
      順良有說「大哥」不會虧待我們，陳順良是在吃飯聊天時
      ，提到貨櫃裡面夾藏東西，練國雄也有聽到也知情等語相
      符( 見本院更三審卷第177 頁) ；上訴人練國雄於本院審
      理中坦承被告陳順良確實有傳達上開話語且其知悉貨裡面
      有夾藏東西等情，參以上訴人練國雄案發前係與共同被告
      陳順良、李政吉同住一處，且陳順良係屬在台負責接運本
      件價值甚鉅之夾藏扣案海洛因之貨櫃進口，而上訴人練國
      雄3 人係假冒「林志成」名義辦理進口、報關，則共同被
      告陳順良為價值甚鉅之海洛因免遭警查緝，理當會告知其
      他參與成員即上訴人練國雄、李政吉夾藏之毒品係屬海洛
      因，足證上訴人練國雄已知悉本件第2 次進口之貨櫃內夾
      藏有第一級毒品海洛因。
（五）扣案之0000000000號行動電話，係楊世金於96年10月間交
      付共同被告陳順良，作為成立公司公務使用及與報關行、
      倉儲、客戶聯絡使用，上訴人練國雄3 人均有使用，而楊
      世金則持0000000000號行動電話與陳順良聯絡，共同被告
      陳順良於第1 只貨櫃進口時，將0000000000號行動電話交
      由共同被告李政吉使用，第2 只貨櫃進口時，交由上訴人
      練國雄使用，楊世金則將原由其持用之0000000000號行動
      電話交與陳順良，以利其與李政吉、練國雄聯絡等情，業
      據上訴人練國雄等3 人供述在卷，則該0000000000號行動
      電話既係楊世金交予共同被告陳順良再轉交共同被告李政
      吉、練國雄以供其與上訴人練國雄3 人聯絡及成立公司、
      報關、倉儲、客戶所用，應可認定。又共同被告李政吉於
      96年12月25日20時18分以0000000000號公用電話撥打陳順
      良之上開0000000000號電話，係以「小馬」稱呼陳順良，
      自稱為「小張」，有上揭電話監聽譯文可按（見原審一卷
      第79頁），共同被告李政吉捨其原持有之手機，而以公用
      電話撥打聯絡陳順良，並以化名互為稱呼，顯見其等係有
      避免治安單位查緝之意甚明。又共同被告陳順良於96年12
      月31日8 時51分許，未使用上揭0000000000號電話（此時
      此一行動電話陳順良已交付李政吉、練國雄持有），而改
      以0000000000號公用電話撥打楊世金持有之0000000000號
      電話；且因楊世金即將出國（其於97年1 月2 日出境），
      陳順良於通話時表示是否需帶李政吉、練國雄一起前來見
      面，楊世金則表示要陳順良交代他們就好，亦有上揭電話
      監聽譯文可按（見原審一卷第80頁），此亦足証上訴人練
      國雄等3 人間確有犯意聯絡。
（六）上訴人練國雄與共同被告陳順良、李政吉均明知第1 只進
      口之黃麻纖維（構樹皮）尚停置於自由倉儲公司之倉庫內
      仍未銷售，於楊世金提議另再進口同樣貨物銷售時，何以
      均未有所質疑，反而仍以冒用他人名義之方式再行進口，
      而第1 只進口貨櫃內之黃麻纖維（構樹皮）重量已達
      7,450 公斤，於滯銷情形下，第2 只進口貨櫃內之黃麻纖
      維（構樹皮）重量竟高達15,000公斤，此有上開卷附進口
      報單2 份可稽（見原審一卷第54、62頁），有違常情至明
      ，益見上訴人3 人之所以願與楊世金再進口第2 只貨櫃之
      同類貨物，應均屬知悉此貨櫃內有夾藏價值甚鉅之海洛因
      毒品可資獲利，事証明確，上訴人練國雄之自白核與事實
      相符，其犯行已堪認定。
二、上訴人練國雄行為後，毒品危害防制條例於98年5 月20日修
    正公布，並於98年5 月22日生效，其中第4 條第3 項、第17
    條規定，已有修正，茲依刑法第2 條第1 項規定比較說明如
    下：
（一）上訴人練國雄等行為時之毒品危害防制條例第4 條第1 項
      規定：「製造、運輸、販賣第一級毒品者，處死刑或無期
      徒刑；處無期徒刑者，得併科新臺幣1 千萬元以下罰金。
      」修正後則提高得併科之罰金數額至新臺幣2 千萬元，此
      部分應以修正前之毒品危害防制條例第4 條第1 項規定對
      上訴人練國雄較為有利。
（二）上訴人練國雄行為時之毒品危害防制條例第17條規定：「
      犯第4條 第1 項至第4 項、第5 條第1 項至第4 項前段、
      第6 條第1 項至第4 項、第7 條第1 項至第4 項、第8 條
      第1 項至第4 項、第10條或第11條第1 項、第2 項之罪，
      供出毒品來源，因而破獲者，得減輕其刑。」修正後則規
      定：「犯第4 條至第8 條、第10條或第11條之罪，供出毒
      品來源，因而查獲其他正犯或共犯者，減輕或免除其刑。
      犯第4條 至第8 條之罪於偵查及審判中均自白者，減輕其
      刑。」核修正後之規定，第1 項除修正「因而破獲者」文
      字為「因而查獲其他正犯或共犯者」外，並刪除原條文「
      得減輕或免除其刑」之「得」字；第2 項則增列自白減輕
      其刑之規定，於量刑適用上，自以修正後之規定對上訴人
      練國雄為有利。
（三）上開毒品危害防制條例第4 條第1 項、第17條之規定，係
      對法定刑度與減輕其刑之適用規定，自不宜割裂而分別為
      新舊法之適用，而按新舊法適用孰者對被告等較為有利，
      應先審查應否諭知無罪，次審查應否諭知免訴不受理，再
      次則審查有無法定必應免刑之情形；如無前開情形，則比
      較新舊法之罪刑孰為最有利。是以本案應就第17條減輕或
      免除其刑之規定先為比較，依上開比較結果，係以修正後
      之第17條對上訴人較為有利，自應全部適用98年5 月20
      日修正公布、同年月22日生效施行之毒品危害防制條例第
      4 條第1 項、第17條之規定處斷。
三、查海洛因係毒品危害防制條例第2 條第2 項第1 款所稱之第
    一級毒品，且係經行政院依懲治走私條例第2 條第4 項公告
    之「管制物品項目及其數額」甲項第4 款之管制進出口物品
    ，不限其數額，均不得私運進出口。上訴人練國雄與共同被
    告陳順良、李政吉利用自泰國進口貨櫃夾藏海洛因運輸、私
    運入境，核其所為，係犯修正後毒品危害防制條例第4 條第
    1 項運輸第一級毒品罪及懲治走私條例第2 條第1 項私運管
    制物品進口罪。又按共同正犯，係共同實施犯罪行為之人，
    在共同意思範圍內，各自分擔犯罪行為之一部，相互利用他
    人之行為，以達其犯罪之目的，其成立不以全體均參與實施
    犯罪構成要件之行為為要件。共同正犯之意思聯絡，不以數
    人間直接發生者為限，間接之聯絡者，亦包括在內，復不限
    於事前有所謀議，僅於行為當時有共同犯意之聯絡，於行為
    當時，基於相互之認識，不論明示通謀或相互間默示合致，
    以共同犯罪之意思參與，均屬之；而行為分擔，亦不以每一
    階段皆有參與為必要，倘具有相互利用其行為之合同意思所
    為，仍應負共同正犯之責，良以共同正犯，於合同意思範圍
    內，組成一共犯團體，團體中任何一人之行為，均為共犯團
    體之行為，他共犯均須負共同責任，初無分別何一行為係何
    一共犯所實施之必要（最高法院55年度台上字第522 號、87
    年度台非字第35號、85年度台上字第4962號、88年度台上字
    第2230號、第2858號判決、最高法院28年上字第3110號、73
    年台上字第1886號、77年台上字第2135號判例意旨參照）。
    參諸上開意旨，上訴人練國雄與共同被告陳順良、李政吉相
    互間及與楊世金間，就上開運輸第一級毒品、私運管制物品
    進口罪間，有犯意聯絡及行為分擔，均為共同正犯。又上訴
    人等3 人利用不知情之航運、報關、運送等人員，遂行運輸
    海洛因之犯行，均屬間接正犯。上訴人練國雄以一行為觸犯
    上開2 罪名，為想像競合犯，依刑法第55條之規定，應從一
    重之運輸第一級毒品罪處斷。又上訴人練國雄等3 人另冒用
    「林志成」名義為本件夾藏海洛因進口之貨櫃收貨人，另涉
    偽造文書部分，起訴事實已敘及，惟因與上訴人練國雄3人
    所犯上開運輸第一級毒品部分，在客觀上並無必然、密接之
    關聯性，亦非屬高低度行為吸收關係之實質一罪，而刑法之
    牽連犯既自95年7 月1 日起已因刑法修正而予以刪除，是上
    訴人3 人另涉偽造文書部分，即與其所犯上開運輸第一級毒
    品部分，無實質一罪或裁判一罪之關係，而為數罪，原審就
    此部分漏未判決，係屬補充判決問題，本院無從審理，併此
    敘明。又按修正後毒品危害防制條例第17條規定：「犯第4
    條至第8 條、第10條或第11條之罪，供出毒品來源，因而查
    獲其他正犯或共犯者，或減輕或免除其刑」（第1 項）、「
    犯第4 條至第8 條之罪於偵查中及審判中均自白者，減輕其
    刑」（第2 項）。又適用上開條例第17條第2 項規定之立法
    理由旨在使刑事案件儘速確定，鼓勵被告認罪，並節省司法
    資源，茍被告於偵查及審判中均曾自白過犯罪，即符上開立
    法意旨而合於減刑要件，不以自始至終均坦承犯罪為其必要
    ；最高法院99年度台上字第6678號判決可資參照。上訴人練
    國雄於本院審理中已自白犯行認罪，另上訴人練國雄於97
    年1 月10日調查局調查時亦已坦承：約於1 個月前，陳順良
    、李政吉及我3 人，在李政吉住處或外面閒聊（確實地點我
    不清楚）時，陳順良曾向我與李政吉2 人提及自進口的構樹
    皮中夾藏一些「東西」不錯等語，是其在偵查中亦屬有自白
    走私毒品，上訴人練國雄於偵查及審判中均曾自白犯行，應
    依毒品危害防制條例第17條第2 項規定減輕其刑。
四、原審予以論科，固非無見，惟查：（一）毒品危害防制條例
    第4 條第1 項、第17條，已於98年5 月20 日 修正公布，並
    於同年5 月22日施行，原審未及比較新舊法並適用最有利於
    上訴人練國雄之規定，尚有未合。（二）上訴人練國雄於偵
    查及本院本審審判中均自白犯行，原判決未依毒品危害防制
    條例第17條第2 項規定減輕其刑，亦有未合。（三）公訴人
    起訴事實所指「被告陳順良、練國雄、李政吉……，共同意
    圖營利，謀議以貨櫃進口黃麻纖維夾藏毒品之方式，自泰國
    走私海洛因進口販賣牟利」等情，經核此部分公訴意旨顯已
    起訴關於上訴人練國雄3 人本於販賣以營利之目的而運輸（
    私運）海洛因之犯行部分，原審就上訴人練國雄等3 人究竟
    有無起訴事實所指之販賣營利行為，未為任何論述說明，亦
    有未洽。上訴人練國雄上訴意旨指摘原判決未依修正後毒品
    危害防制條例第17條第2 項規定減輕其刑，應有未當等情，
    為有理由，原判決此部分有上述可議之處，自屬無可維持，
    應由本院將原判決撤銷改判。審酌上訴人練國雄係屬具相當
    社會經歷之成年人，對於海洛因之毒品危害程度均難諉為不
    知，猶參與本件運輸、私運海洛因入境等犯行，且運輸之海
    洛因數量高達90塊（合計淨重31,828.5公克，純質淨重
    23,900.02 公克），戕害國人身心健康及危害社會程度甚鉅
    ，原應從重科刑，惟念其係李政吉之受僱人，主犯之共同被
    告陳順良、李政吉2 人係判處有期徒刑20年，其在本件犯罪
    屬於次要地位，嗣後已坦承認罪，犯後已知悔悟等一切情狀
    ，爰量處有期徒刑18年。又依其犯罪之性質認有褫奪公權之
    必要，爰各併予宣告褫奪公權10年。扣案之海洛因磚90塊（
    合計淨重31,828.5公克，純質淨重23,900.02 公克），係屬
    第一級毒品，爰依毒品危害防制條例第18條第1 項前段予以
    宣告沒收銷燬；至於鑑驗滅失之海洛因既已不存在，自無宣
    告沒收銷燬。又扣案之上開海洛因磚，係以保鮮膜及牛皮紙
    包裝，此有卷附照片可憑（見偵卷第67-69 、72-74 頁），
    即毒品外包裝既係用於包裹毒品，防其裸露、潮濕，便於攜
    帶運輸，既可獨立秤重，應無沾染毒品海洛因成分或可與海
    洛因析離，自無從與海洛因併予銷燬，惟此部分既係供上訴
    人練國雄等3 人運輸海洛因所用之物，且客觀上依據經驗法
    則已可認定係屬上訴人練國雄3 人之共犯楊世金所有，自應
    依同條例第19條第1 項規定併予宣告沒收。至於扣案之門號
    0000000000號、0000000000號、0000000000號等行動電話之
    申租人分別為陳美金、何財源、范錦龍，有該等申租人基本
    資料可佐（外放），雖供上訴人練國雄3 人與共犯楊世金聯
    絡之用，惟查無證據足以證明係上訴人練國雄等3 人或共犯
    楊世金所有，自不為沒收之宣告。另查無積極證據足認上訴
    人等3 人因本件運輸海洛因犯行，業已獲取運輸之報酬而有
    所得，自亦無從沒收犯罪所得，附此敘明。
五、公訴意旨另以：「被告陳順良、練國雄、李政吉……，共同
    意圖營利，謀議以貨櫃進口黃麻纖維夾藏毒品之方式，自泰
    國走私海洛因進口『販賣』牟利」等語，雖已起訴認上訴人
    練國雄等3 人涉犯販賣海洛因罪嫌，然查卷附之上訴人練國
    雄等3人 歷次供述，均無提及有何意圖營利之販賣行為，又
    其他卷附之上開事證，亦僅能證明上訴人練國雄3 人所犯上
    開運輸第一級毒品及私運管制物品進口等罪。此外，復查無
    其他積極證據足以佐認此部分公訴意旨所指販賣海洛因犯行
    ，則上訴人練國雄等3 人被訴此販賣部分之犯罪自難證明，
    然公訴意旨係認此部分與上開論罪之運輸第一級毒品及私運
    管制物品進口等犯行間，有一行為觸犯數罪名之想像競合犯
    ，屬裁判上一罪關係，爰不另為無罪之諭知，附此敘明。
據上論結，應依刑事訴訟法第369 條第1 項前段、第364 條、第
299 條第1 項前段，修正後毒品危害防制條例第4 條第1 項、第
17 條 第2 項、第18條第1 項前段、第19條第1 項，懲治走私條
例第2 條第1 項、第11條，刑法第11條、第28條、第55條、第37
條第2 項，判決如主文。
本案經檢察官許月雲到庭執行職務。
中    華    民    國   100    年    6     月    21   日
                    刑事第八庭  審判長法  官  洪兆隆
                                      法  官  郭玫利
                                      法  官  張盛喜
以上正本證明與原本無異。
如不服本判決應於收受本判決後10日內向本院提出上訴書狀，其
未敘述上訴理由者，並得於提起上訴後10日內向本院補提理由書
狀（均須按他造當事人之人數附繕本）「切勿逕送上級法院」。
中    華    民    國   100    年    6     月    21   日
                                      書記官  齊椿華
附錄本件判決論罪科刑法條：
修正後毒品危害防制條例第4 條第1 項
製造、運輸、販賣第一級毒品者，處死刑或無期徒刑；處無期徒
刑者，得併科新臺幣2 千萬元以下罰金。
懲治走私條例第2 條第1 項
私運管制物品進口、出口逾公告數額者，處7 年以下有期徒刑，
得併科新臺幣300 萬元以下罰金。